臺灣基隆地方法院民事判決　　　　　　　 100年度訴字第82號
原　　　告　顏麗娟
被　　　告　基隆市光華大廈管理委員會
法定代理人　林益誠
訴訟代理人　沈德倫
上列當事人間確認區分所有權人會議決議無效事件，本院於民國
100年5月19日言詞辯論終結，判決如下：
    主  文
原告之訴駁回。
訴訟費用由原告負擔。
    事實及理由
一、原告起訴主張：
  (一)公寓大廈區分所有權人會議係區分所有權人為共同事務及涉
    及權利義務之有關事項，召集全體區分所有權人所舉行之會
    議，而區分所有權人會議之決議係多數區分所有權人集合之
    意思表示而成立之法律行為，雖非法律關係本身，然其所為
    決議常為多數法律關係之基礎（如通過住戶規約及選任管理
    委員等事），是該法律關係基礎事實存否若生爭執，致公寓
    大廈區分所有權人之私法上地位有受侵害之危險，自應認有
    提起確認之訴之法律上利益。
  (二)原告係基隆市光華大廈之住戶，依公寓大廈管理條例第32條
    規定：「同一議案重新召開，應有區分所有權人三人並五分
    之一以上人數出席」，而光華大廈之區分所有權人共計1002
    戶，故第2次區分所有權人會議之出席人數應有200人以上始
    符合法律規定。被告原定於民國99年12月26日下午 2時召開
    光華大廈第4屆第2次區分所有權人會議（以下簡稱系爭會議
    ），嗣因人數不足，被告未宣佈延長時間，即延至下午 3時
    大會簽到名冊有 201人才開始系爭會議。依系爭會議紀錄所
    載，議案2、3均係以鼓掌通過，然議事規範第55條所定之表
    決方式並不包含鼓掌通過，以致無從知悉該議案贊同人數及
    反對人數之數額。又系爭會議進行程序中，每項議案之過程
    均未清點在場人數，進行到議案 4時，有住戶提出在場出席
    人數已明顯不足額，系爭會議主席既未催促離席之人回到現
    場開會，亦未即時宣佈散會，其會議程序始末均未依議事規
    則進行，故系爭會議表決及記錄均屬無效。另社區住戶林瑞
    章委託柯竹欽、林素真委託曹秀蘭代為出席會議後，本人又
    親自出席會議，及曹秀蘭委託自己為代理人出席會議，明顯
    有灌充委託書及表決票數量之虞，且系爭會議之每項表決均
    以柯竹欽有 112張委託書做為表決統計張數，然柯竹欽實際
    持有委託書僅有54張，若以54張計算表決並未過半，曹秀蘭
    雖持有55票（含委託書），然曹秀蘭並未參與表決，且委託
    書已設定有受託人之限定，不得轉讓或再委託第三人，曹秀
    蘭不得再委託柯竹欽行使表決權，故系爭會議之決議應屬無
    效。
  (三)綜上所述，系爭會議所為之議案2、3、臨時動議1、2及議案
    4之1、 3部分均未經表決，僅以同意、鼓掌通過及不同意等
    方式決議，違反會議規範第55條之規定，及議案4之2部分有
    違反公寓大廈管理條例之規定，為此提起本件訴訟，聲明求
    為判決：確認基隆市光華大廈於99年12月26日第4屆第2次區
    分所有權人會議所為議案2、3、4及臨時動議提案 1、2之決
    議均屬無效。
二、被告聲明駁回原告之訴，其抗辯略以：
  (一)系爭會議當日經司儀宣讀完議案 2後，即有住戶提出「通過
    、通過」，主席並開始詢問在場與會人員「有沒有人反對？
    」，現場鼓掌全數通過。其後司儀宣讀完議案三後，起初有
    住戶反對，但經與住戶協商說明後，經主席再詢問在場與會
    人員「有沒有人反對？」，最終決議以鼓掌通過同意授權，
    但以不能減少路燈盞數、電費必須由市府支出、委員會不支
    付任何費用為原則。上開議案2、3均以鼓掌全數通過，當場
    均無人表示反對或提出異議，且社區規約中也無訂定以鼓掌
    通過不成立。
  (二)關於原告所稱住戶林瑞章委託柯竹欽、林素真委託曹秀蘭代
    為出席會議後，本人又親自出席會議部分，住戶委託他人後
    ，縱本人再來請領出席證，被告會依名冊核對，不可能重複
    發放出席證。
  (三)關於原告所稱系爭會議之每項表決均以柯竹欽有 112張委託
    書做為表決統計張數部分，事實上是柯竹欽及曹秀蘭各持有
    57張委託書，共計114張，並無原告所稱之一人代表112票之
    情。
  (四)系爭會議所有議案都有表決，經主席林益誠宣讀說明議案後
    ，經表決過半數決議，有錄影光碟為證。
三、兩造不爭執之事項：
  (一)基隆市光華大廈於99年12月26日由被告主任委員召集，召開
    第4屆第2次區分所有權人大會，提案討論議案第 1案：消防
    設備案，第 2案：市府辦理公寓大廈維護修繕補助辦法案，
    第3案：133巷道路人行道上路燈遷置適當處案，第 4案：光
    華大廈組織管理及住戶規約章程、委員選舉辦法、停車場管
    理辦法修正案，第五案：地下室全面改換成T5燈案；臨時動
    議第1案：警衛聘任年齡限制案，第2案：法律顧問續聘案，
    並作成決議。
  (二)系爭會議之提案討論議案第2、3案均係以鼓掌方式通過。
  (三)原告係基隆市光華大廈之區分所有權人，當日並未出席系爭
    會議。
  (四)訴外人柯竹欽持有57張委託書出席系爭會議。
四、原告主張系爭會議所為提案討論議案2、3皆以鼓掌方式通過
    及議案 4之1、3部分、臨時動議1、2之決議均未經表決，另
    議案4之2部分，原本出席系爭會議之部分住戶已離席，致現
    場實際出席住戶（含委託書）尚不足法定人數，及曹秀蘭雖
    持有55票（含委託書），然其並未參與表決，且曹秀蘭不得
    再複委託柯竹欽行使表決權，故該等決議違反會議規範第55
    條及公寓大廈管理條例第27條第 3項、第31條、第32條規定
    ，均應屬無效，被告就議案2、3均係以鼓掌方式通過等情並
    不爭執，惟抗辯上開議案均有經過表決等等。因此本件應審
    酌的是：原告對系爭會議所為之提案討論議案第 2、3、4案
    及臨時動議第1、2案之決議，提起確認上開決議無效有無理
    由？經查：
  (一)按確認之訴非原告有即受確認判決之法律上之利益，不得提
    起之，民事訴訟法第247條第1項前段定有明文。而所謂即受
    確認判決之法律上利益，須因法律關係之存否不明確，致原
    告在私法上之地位有受侵害之危險，而此項危險得以對於被
    告之確認判決除去之者，始為存在（最高法院27年上字第31
    6 號判例意旨參照）。次按公寓大廈區分所有權人會議，係
    區分所有權人為共同事務及涉及權利義務有關事項，召集全
    體區分所有權人所舉行之會議，而區分所有權人會議之決議
    ，係多數區分所有權人集合之意思表示而成立之法律行為，
    雖非法律關係本身，然其所為決議常為多數法律關係基礎，
    該法律關係基礎事實存否如生爭執，公寓大廈區分所有權人
    之私法上地位即有受侵害之危險，應認有提起確認之訴之法
    律上利益。原告為基隆市光華大廈之區分所有權人，為兩造
    所不爭執，系爭會議作成之議案2、3、4及臨時動議提案1、
    2 之決議是否有效，已影響身為區分所有權人之原告權益，
    致其私法上之地位及權利有不安之狀態存在，該不安狀態延
    續至今，依前開說明，應認原告提起本件確認之訴有受確認
    判決之法律上利益。
  (二)次按區分所有權人會議之決議，其出席及決議人數不符合法
    定比例之效力如何，公寓大廈管理條例並未規定，依同條例
    第1條第2項之規定，應適用其他法令規定。公寓大廈區分所
    有權人會議乃類於社團法人之總會，為意思機關，其決議有
    瑕疵時，自應適用民法第56條有關規定，即其召集程序或決
    議方法違反法令或章程時，社員得於決議後 3個月內請求撤
    銷其決議，但出席社員，對於召集程序或決議方法未當場表
    示異議者不在此限；總會決議之內容違反法令或章程者無效
    。原告係以系爭會議決議過程違反會議規範第55條及公寓大
    廈管理條例第27條第 3項、第31條、第32條規定為由，主張
    系爭會議之提案討論議案第2、3、4案及臨時動議第 1、2案
    之決議無效，然原告主張之系爭會議提案討論議案2、3皆以
    鼓掌方式通過及議案4之1、3部分、臨時動議 1、2之決議均
    未經表決，另議案4之2部分現場實際出席住戶（含委託書）
    不足法定人數等情，核屬系爭會議之決議有瑕疵，而該瑕疵
    應為系爭會議之決議違反法令之程序違法，應適用民法第56
    條第1項規定，得自決議後3個月內請求法院撤銷其決議，而
    非屬民法第56條第 2項規定之決議「內容」違反法令無效之
    範圍，原告以上開事由提起確認系爭會議決議無效訴訟，應
    屬無據。況原告請求確認為無效者為系爭會議提案討論第 2
    項議案「市府辦理公寓大廈維護修繕補助辦法案」、第 3項
    議案「133巷道路人行道上路燈遷置適當處案」、第4項議案
    「光華大廈組織管理及住戶規約章程、委員選舉辦法、停車
    場管理辦法修正案」，及臨時動議第 1項議案「警衛聘任年
    齡限制案」、第 2項議案「法律顧問續聘案」等事項，未據
    原告具體指出該決議內容有何違法並舉證以實其說，其請求
    確認系爭會議上開決議無效，為無理由，應予駁回。
五、本件判決基礎已經明確，兩造其餘爭執事項及所提出之攻擊
    防禦方法暨訴訟資料，經核與判決基礎不生影響，爰不一一
    論駁，併予敘明。
六、結論：本件原告之訴為無理由，依民事訴訟法第78條，判決
    如主文。
中    華    民    國    100    年    6    月     2    日
                  民事庭法  官  陳湘琳
以上正本係照原本作成。
對於本件判決如有不服，應於收受送達後20日內向本院提出上訴
書狀，敘述上訴之理由，上訴於臺灣高等法院，並按他造當事人
之人數附具繕本。
中    華    民    國    100    年    6    月     2    日
                        書記官  洪佳如